臺灣臺北地方法院民事判決　　　　　　 93年度家訴字第188號
原　　　告　乙○○
　　　　　　丙○○
　　　　　　戊○○
兼　共　同
訴訟代理人　甲○○
被　　　告　丁○○
上列當事人間請求分割遺產事件，本院於民國94年1 月27日言詞
辯論終結，判決如下：
    主      文
兩造公同共有如附表1 、3 所示被繼承人王群源、王成綺霞之遺
產准予分割，原告每人分得金額如附表5 所示，被告分得金額如
附表6 所示。
原告其餘之訴駁回。
訴訟費用由兩造按附表4 所示比例負擔。
    事實及理由
一、原告起訴主張兩造父親王群源（民國○ 年○ 月○○日生、身分
    證統一編號：Ｚ000000000號）於民國（下同）88年2 月24日
    死亡，其遺產計有中華郵政五峰郵局存款新台幣（下同）52
    87元、台灣銀行存款261218、0000000 元，合計0000000 元
    應由王群源之繼承人即王群源之配偶王成綺霞（2 年10月4
    日生、
    嗣王成綺霞於93年1 月27日死亡，其遺產計有繼承自王群源
    遺產而可分得之257534元、郵政儲金定存222900元、郵局活
    存8615元及存放在土銀保險箱之841000元，合計0000000 元
    ，應由王成綺霞之繼承人即兩造公同共有，另為辦理王群源
    喪事及結清王群源生前住院醫療費用共計支出780378元，原
    告於期限內辦理遺產稅申報，並經台灣省北區國稅局於88年
    7 月23日及財政部台北市國稅局於93年6 月10日核發遺產稅
    免稅證明，原告並未私自提領王成綺霞之存款，且王群源生
    前將台銀優惠存款存摺交付原告丙○○保管，作為養生送死
    之用，因此遵從王群源遺願俟分配後亦將一併交由原告丙○○統籌運用，至於被告亦獲王群源生前分得一半遺產，並未
    併請分割，由於兩造父親王群源、母親王成綺霞有重男輕女
    之觀念，於生前即將全部動產分囑原告丙○○、被告丁○○
    2 人，希望原告丙○○照顧王群源，被告則負責照顧王成綺
    霞，原告丙○○照顧王群源近10年，被告則於71年至87年逃
    避家庭責任滯留於國外，81年又出國6 年，至87年9 月始歸
    國，期間扣押王成綺霞台灣銀行存摺及印章，而由王群源每
    月郵寄零星生活費給照顧王成綺霞之原告甲○○、乙○○，
    而原告甲○○、乙○○體恤王成綺霞病後需用龐大醫療和看
    護費，將王成綺霞生活費和平日子女之供養悉數存進郵局，
    總計約100 餘萬元，被告僅曾交付原告戊○○93000 元作為
    王成綺霞生活費用而存入郵局，再王成綺霞郵局活儲及定存
    於91年10月28日已達133 萬元，而於此之前租賃房屋與僱請
    印庸與看護共計727100元皆由郵局活存支出，而撫養王成綺
    霞長達9 年多及印傭之生活費則由女兒們負擔，顯見王成綺
    霞存款及已動支之數最高已逾200 萬元，其中依被告所稱伊
    貢獻23萬元，而200 多萬元中於91年8 月28日及91年7 月25
    日起由北市府匯入王成綺霞郵局活存之殘障津貼及敬老金總
    計十86000 元，復由原告乙○○悉數提領交付被告作為醫療
    之用，而王成綺霞在生前已交代被告購置一私有土地，作為
    日後埋骨之用，但被告卻使用王成綺霞名下之錢購買公墓，
    蓄意欺騙王成綺霞與原告，直到93年10月20日被告向法院聲
    請凍結王群源、王成綺霞遺產，原告始了解內情，至於王群
    源往生後之揀骨費則由政府喪葬津貼支出，因此凍結遺產是
    被告假借揀骨遷葬為理由來蒙蔽法官，另被告所提醫療費喪
    葬費證明計839967元，以其所付出之生活費及醫療喪葬費等
    支出，除了取得王成綺霞台銀存款及取自王成綺霞之殘障補
    助及敬老金186000元，應有可觀之節餘，惟被告未將是項節
    餘提出併予分割，卻要求先將王成綺霞喪葬費由遺產中支付
    ，有失公允，原告曾於93年7 月27日通知被告於2 週內出面
    協商辦理遺產繼承為宜，惟被告未予置理，依信函所載應以
    放棄繼承視之，為此依民法第1164條規定請求分割兩造父親
    王群源及母親王成綺霞之遺產等語。
二、被告則以子女將父母遺產留作替父母處理後事之用，乃天經
    地義之中國傳統習慣，原告提出分割父母所遺留之存款甚為
    不合情理，因兩造父母王群源、王成綺霞希望在仙逝後予以
    土葬，撿骨後亦不要焚燒骨骸而繼續土葬，目前王群源葬在
    永和市公所之公墓，王成綺霞葬在埔里鎮公所之公墓，兩處
    公墓皆有使用年限，使用年限到期就必須遷葬，然而遷葬需
    購置私有之墓地，目前先父母並無私有墓地可供撿骨遷葬，
    故家屬應將先父母所遺留之存款繼續存放於原存款之金融機
    構不要分割，迨先父母所葬之公墓使用年限到期之時再提領
    出來為先父母購置私有墓地予以遷葬，以免來日公墓使用年
    限到期後使得先父母仍無葬身之地，亦無購置私有墓地之經
    費，致對不起先父母，先父王群源於69年退休後所領之退休
    金以公教人員退休金之18% 優利存款寄存於台灣銀行新店分
    行，及至先父仙逝後，於89年先父退休金之優利存款到期，
    總計有20年之優利存款所孳生之利息，平均每月所生之利息
    在23萬元以上，先父生前極為節儉，除了個人儉約之3 餐之
    些許支出外，剩餘之利息所得已經全部都給予後代，為數不
    少，先父仙逝後所遺之台灣銀行存款理應留作撿骨遷葬購置
    私有墓地之用，依據財政部台灣省北區國稅局遺產稅免稅證
    明書之記載，先父在台灣銀行分行之存款係0000000 元，此
    數用於購置私有墓地遷葬尚需支出方克完成，故應全數保留
    作為日後遷葬之用，民法第1148條規定遺產繼承之標的包括
    被繼承人財產上之一切權利義務，繼承人為已故之先父母購
    地揀骨遷葬應是繼承人所應負之義務，因此繼承人不應只享
    權利不盡義務。再依民法第1146條第1 項之規定，繼承權被
    侵害者，被害人或其法定代理人得請求回復之。被繼承人王
    群源生前在郵局開設兩個存戶帳號，由於原告持有先父之存
    簿、私章、儲金簿、提款卡與提款密碼，致被告無法得知先
    父郵局存款之存提紀錄，以及帳戶中尚有多少結餘之存款，
    被告請求在先父仙逝後被提領之存款亦應回復之，將其歸併
    入先父所留之遺產中。又民法第1147條規定，繼承，因被繼
    承人死亡而開始。可知兩造所應繼承之遺產應以當事人之父
    母亡故當時所遺留之存款為準，而台灣省北區國稅局遺產稅
    免稅證明書中記載先父在台灣銀行新店分行存款之金額，顯
    見在先父在亡故後，其存款有被原告等人提領，依法應予回
    復，而先母王成綺之郵證存簿儲金存款亦有可能在先母亡故
    後遭原告等所提領，依法亦應予以回復。又依民法第1150條
    規定，先父母之喪葬費用可列為執行遺囑之費用，可由遺產
    中支付，而先母全部喪葬費共計143400元、先母喪服20000
    元、先母仙逝前住院兩年餘之費用共計696567元、其他藥品
    與營養品等皆由被告支付，因此原告稱在先母病逝後皆由原
    告獨自處理及付費與事實不相符合，因此原告私自提領先母
    存款之行為，已侵害其他繼承人之繼承權，是觸犯刑法侵占
    罪之行為。而事實上先父在遺囑中亦未說遺產要交給原告丙○○運用，僅交代台銀存款要作為先父處理後事，並未允許
    分割遺產，先父生前每個月都固定給付原告丙○○6000元作
    為先父午、晚餐之用，而原告丙○○早年購置私宅時，先父
    亦有給原告丙○○12萬元，先父保險櫃及其內之財產亦被原
    告取走。另原告稱被告獲先父生前分得一半財產亦與事實不
    相符合，原告復謂被告於先母名下郵局定存、活存毫無瓜葛
    亦係誣告被告，先母名下存款大部分是先父與被告所給予，
    原告空言聲稱先母郵局活存係於先母生病期間作為看顧支用
    ，如何證明為真。再原告戊○○稱被告扣押先母台灣銀行存
    摺與印章，被告並沒有先母台灣銀行之存摺及印章，反而原
    告戊○○能提出存摺、印章，因此原告戊○○所述不實在。
    而原告戊○○之女兒因對無故對先母厲聲斥責，並禁止先母
    使用電話，先母於是向被告求救，被告因此當日及南下將先
    母接回台北同住，惟原告戊○○為謀取先母財產，原告戊○○、丙○○遂趁被告不在家時，將先母抓回和美鎮，所以先
    母一切存款皆在原告戊○○手中。而按國稅局資料可知先母
    近年來在台灣銀行並無存款，並無存款何來結餘之存款，沒
    有結餘存款則並無分割之標的。又先父在台灣銀行之優惠存
    款利息扣除父親生活費用所剩餘之0000000 元，與活儲利息
    共24萬元，總計有0000000 元被原告丙○○所支出動用，為
    何原告不將上述存款利息提出訴求分割？再被告於71年至82
    年皆在國內未曾出境，而公墓是非賣品，被告當然沒有拿母
    親名下的錢去買非賣品。而原告丙○○夫妻因先母身無分文
    而將母親送走，而讓先父居住於頂樓加蓋之破舊閣樓倉庫，
    致使父母親消瘦如骨等語，資為抗辯。
三、查兩造父親王群源於88年2 月24日死亡，其遺產計有新店五
    峰郵局存款5121元、嘉義郵局存款3163元、台灣銀行存款00
    00000 元，合計0000000 元應由王群源之繼承人即王群源之
    配偶王成綺霞與兩造公同共有，嗣王成綺霞於93年1 月27日
    死亡，其遺產不列計繼承自王群源遺產而可分得之部分，尚
    有郵政儲金定存222900元、郵局活存8615元及存放在土銀保
    險箱之841000元，合計0000000 元應由王成綺霞之繼承人即
    兩造公同共有，另原告丙○○自王群源帳戶提領513000元辦
    理王群源喪事，被告則支出王成綺霞喪葬費及喪服共計1634
    00元等事實，有王群源、王成綺霞除戶謄本、兩造
    、台灣省北區國稅局遺產稅免稅證明、財政部台北市國稅局
    遺產稅免稅證明、郵局存證信函、存證信函回執、王群源台
    銀存摺、王成綺郵證存款餘額證明、繼承繼統表、嘉義縣戶
    籍登記簿、原告
    服收據、台北市殯葬處收據及葬儀社估價單、財政部台北市
    國稅局函附王成綺霞遺產稅申報書及遺產稅免稅證明書、中
    華郵政股份有限公司板橋郵局函、嘉義郵局書函、儲匯處函
    、台北郵局函、台灣銀行新店分行函、稅務電子閘門財產所
    得明細表等件附卷可稽，並為兩造所不爭（見94年1 月27日
    言詞辯論筆錄），應堪信為真實。
四、按關於遺產管理、分割及執行遺囑之費用，由遺產中支付之
    。民法第1150條定有明文。本件原告丙○○自王群源帳戶提
    領513000元辦理王群源喪事，及被告支出王成綺霞喪葬費及
    喪服共計163400元等事實，已如前述，依上開規定，原告丙○○所提領上開513000元得由被繼承人王群源之遺產中支付
    ，被告所支出之上開163400元亦得由被繼承人王成綺霞之遺
    產中支付。準此，被繼承人王群源之遺產尚有0000000 元，
    被繼承人王成綺霞之遺產不列計繼承自王群源遺產部分雖有
    0000000 元，惟應從中先扣除163400元予被告後，所餘9091
    15元始為兩造所公同共有。
五、次按繼承人有數人時，在分割遺產前，各繼承人對於遺產全
    部為公同共有；繼承人得隨時請求分割遺產，但法律另有規
    定或契約另有訂定者，不在此限，民法第1151條、第1164條
    分別定有明文。復按公同共有物分割之方法，除法律另有規
    定外，應依關於共有物分割之規定。民法第830 條第2 項亦
    定有明文。又各共有人得隨時請求分割共有物。但因物之使
    用目的不能分割或契約訂有不分割之期限者，不在此限。共
    有物分割之方法不能協議決定者，法院得因各共有人之聲請
    命為以原物分配於各共有人或變價共有物，以價金分配於各
    共有人。以原物為分配時，如共有人中，有不能按其應有部
    分受分配者，得以金錢補償之。此觀民法第823 條第1 項、
    第824 條第2 項、第3 項規定自明。本件兩造及王成綺霞均
    為被繼承人王群源之繼承人，被繼承人王群源之遺產尚有00
    00000 元，嗣王成綺霞死亡，兩造均為被繼承人王成綺霞之
    繼承人，被繼承人王成綺霞之遺產不列計繼承自王群源遺產
    部分尚有909115元，既經認定，依前揭規定，兩造在分割上
    開遺產前，對於上開遺產全部為公同共有，而上開遺產並無
    因物之使用目的不能分割之情形，亦無訂有不分割之契約，
    且兩造復無法達成分割之協議，是故原告依上開規定請求裁
    判分割上開遺產，洵屬有據，應予准許。
六、再按本件兩造及王成綺霞均為被繼承人王群源之子女及配偶
    ，每人應繼分均同為6 分之1 （民法第1138條第1 款、第11
    41條、第1144條第1 款規定參照），而被繼承人王群源之遺
    產尚有0000000 元，其明細詳如附表1 所示，其中編號、
    之存款均多1 元致無法整除，本院認為多出1 元均分歸王
    成綺霞取得，較符公平，且兩造亦將繼承王成綺霞之遺產，
    並無損害，準此兩造及王成綺霞各自如附表1 編號所示之
    存款因分割遺產而各取得853 元5 角，兩造可自如附表1 編
    號所示存款因分割遺產而各取得527 元，王成綺霞則可取
    得528 元，兩造可自如附表1 編號所示存款因分割遺產而
    各取得213165元，王成綺霞則可取得213166元。
七、末按本件兩造均為被繼承人王成綺霞之子女，每人應繼分均
    同為5 分之1 （民法第1138條第1 款、第1141條規定參照）
    ，而被繼承人王成綺霞之遺產明細詳如附表3 所示，其中編
    號之存款，應先扣還被告163400元，餘款按附表4 所示兩
    造應繼分比例以原物分割方式取得。
八、從而，原告依民法第1164條、第824 條規定請求分割如附表
    1、3 所示之被繼承人王群源、王成綺霞遺產，為有理由，
    應予准許，原告自如附表1 、3 所示王群源、王成綺霞遺產
    因分割取得之金額各如附表5 所示，被告自如附表1 、3 所
    示王群源、王成綺霞遺產因分割取得之金額如附表6 所示，
    原告逾此範圍之請求，因計算遺產金額有誤，為無理由，應
    予駁回。因本案事證已臻明確，兩造其餘主張陳述及所提之
    證據，均毋庸再予審酌，附此敘明。
九、據上論斷：原告之訴為一部有理由，一部無理由，並依民事
    訴訟法第79條、第80條之1 ，判決如主文。
中　　華　　民　　國　　94　　年　　2 　　月　　4 　　日
                  家事庭法  官  張競文
附表1
┌──┬────────┬─────┐
│編號│名　　　　　　稱│金      額│
├──┼────────┼─────┤
│  │新店五峰郵局存款│5121元    │
├──┼────────┼─────┤
│  │嘉義郵局存款    │3163元    │
├──┼────────┼─────┤
│  │台銀新店分行存款│0000000元 │
│    │                ├─────┤
│    │                │原有存款17│
│    │                │91991 元，│
│    │                │丙○○已提│
│    │                │領513000元│
└──┴────────┴─────┘
附表2
┌────┬────┐
│姓　  名│比    例│
├────┼────┤
│乙○○  │6 分之1 │
├────┼────┤
│戊○○  │6 分之1 │
├────┼────┤
│甲○○  │6 分之1 │
├────┼────┤
│丙○○  │6 分之1 │
├────┼────┤
│丁○○  │6 分之1 │
├────┼────┤
│王成綺霞│6 分之1 │
└────┴────┘
附表3
┌──┬────────┬─────┐
│編號│名　　　　　　稱│金      額│
├──┼────────┼─────┤
│  │分割取得王群源在│853元5角  │
│    │新店五峰郵局存款│          │
├──┼────────┼─────┤
│  │分割取得王群源在│528元     │
│    │嘉義郵局存款    │          │
├──┼────────┼─────┤
│  │分割取得王群源在│213166元  │
│    │台銀新店分行存款│          │
├──┼────────┼─────┤
│  │大里郵局存款    │59500元   │
│    │                ├─────┤
│    │                │原有存款22│
│    │                │2900元，應│
│    │                │扣還被告支│
│    │                │出163400元│
├──┼────────┼─────┤
│  │土銀保險箱定存款│841000元  │
├──┼────────┼─────┤
│  │存款結餘        │8615元    │
└──┴────────┴─────┘
附表4
┌────┬────┐
│姓　  名│比    例│
├────┼────┤
│乙○○  │5 分之1 │
├────┼────┤
│戊○○  │5 分之1 │
├────┼────┤
│甲○○  │5 分之1 │
├────┼────┤
│丙○○  │5 分之1 │
├────┼────┤
│丁○○  │5 分之1 │
└────┴────┘
附表5
┌──┬────────┬─────┐
│編號│名　　　　　　稱│金      額│
├──┼────────┼─────┤
│  │分割取得王群源在│1024元    │
│    │新店五峰郵局存款│          │
├──┼────────┼─────┤
│  │分割取得王群源在│632元     │
│    │嘉義郵局存款    │          │
├──┼────────┼─────┤
│  │分割取得王群源在│255798元  │
│    │台銀新店分行存款│          │
├──┼────────┼─────┤
│  │分割取得王成綺霞│11900元   │
│    │大里郵局存款    │          │
├──┼────────┼─────┤
│  │分割取得王成綺霞│168200元  │
│    │土銀保險箱定存款│          │
├──┼────────┼─────┤
│  │分割取得王成綺霞│1724元    │
│    │存款結餘        │          │
└──┴────────┴─────┘
附表6
┌──┬────────┬─────┐
│編號│名　　　　　　稱│金      額│
├──┼────────┼─────┤
│  │分割取得王群源在│1025元    │
│    │新店五峰郵局存款│          │
├──┼────────┼─────┤
│  │分割取得王群源在│635元     │
│    │嘉義郵局存款    │          │
├──┼────────┼─────┤
│  │分割取得王群源在│255799元  │
│    │台銀新店分行存款│          │
├──┼────────┼─────┤
│  │分割取得王成綺霞│175300元  │
│    │大里郵局存款及自│          │
│    │該存款扣還被告支│          │
│    │出163400元      │          │
├──┼────────┼─────┤
│  │分割取得王成綺霞│168200元  │
│    │土銀保險箱定存款│          │
├──┼────────┼─────┤
│  │分割取得王成綺霞│1719元    │
│    │存款結餘        │          │
└──┴────────┴─────┘
以上正本係照原本作成。
如對本判決上訴，須於判決送達後20日之不變期間內，向本院提
出上訴狀。
中　　華　　民　　國　　94　　年　　2 　　月　　4 　　日
              　　　　　書記官　巫玉媛
